【裁判字號】    98,消債更,325
【裁判日期】    990210
【裁判案由】    更生
【裁判全文】
臺灣桃園地方法院民事裁定           98年度消債更字第325號
聲  請  人
即  債務人  甲○○
上列當事人因消費者債務清理事件聲請更生，本院裁定如下：
    主  文
債務人甲○○自中華民國九十九年二月十一日十七時起開始更生
程序。
命司法事務官進行本件更生程序。
    理  由
一、按債務人不能清償債務或有不能清償之虞者，得依本條例所
    定更生或清算程序，清理其債務；聲請更生或清算不合程式
    或不備其他要件者，法院應以裁定駁回之，但其情形可以補
    正者，法院應定期間先命補正；債務人與金融機構協商成立
    者，不得聲請更生或清算。但因不可歸責於己之事由，致履
    行顯有重大困難者，不在此限；本條例施行前，債務人依金
    融主管機關協調成立之中華民國銀行公會會員，辦理消費金
    融案件無擔保債務協商機制與金融機構成立之協商，準用前
    項之規定。消費者債務清理條例第3 條、第8 條、第151 條
    第5 項、第6 項定有明文。是債務人聲請更生或清算，除須
    符合不能清償債務或有不能清償之虞之要件外，倘其已與各
    債權銀行協議成立債務清理契約，尚須因不可歸責於己之事
    由，致該方案履行顯有重大困難，始能聲請更生或清算，避
    免債務人任意毀諾已成立之協商，濫用更生或清算之債務清
    理程序。又上開條例第151 條第5 項規定並未以「成立協商
    後須另行發生不可歸責於己之困素，導致履行顯有重大困難
    」為要件，是若協商時所成立之條件依債務人之收入已發生
    履行顯有重大困難者，即屬不可歸責之事由（臺灣高等法院
    暨所屬法院97年法律座談會民事類提案第44號之研討結論可
    參）。
二、本件聲請意旨略以：聲請人無資產，債務總額為新台幣（下
    同）745,035 元（無擔保債務），有不能清償債務情事，消
    債條例施行前，雖曾依中華民國銀行公會會員辦理消費金融
    案件無擔保債務協商機制，於民國95年間與最大債權金融機
    構台新國際商業銀行股份有限公司（下稱台新銀行）成立協
    商，約定自95年10月起，分60期，利率9.88％，每月10日清
    償15,589元。惟聲請人於協商當時任職於台億保險代理股份
    有限公司，每月薪資為23,000元，扣除必要支出（含膳食費
    4,500 元、交通費8 百元、行動電話費5 百元、與前夫平均
    分擔後之扶養3 名子女必要支出與醫療6 千元、長子學雜費
    799 元、次女學雜費1,475 元）共計14,063元，餘款已不足
    履行上開協商清償方案月付15,589元，聲請人走投無路，又
    無其他協商途徑可謀求解決，只好同意。嗣因前夫不分擔家
    庭開銷，聲請人獨立扶養3 名子女，每月必要支出增加（含
    膳食費4,500 元、交通費8 百元、行動電話費5 百元、扶養
    3 名子女必要支出與醫療12,000元、長子學雜費1,597 元、
    次女學雜費2,950 元）為22,347元，終於96年12月31日與前
    夫離婚，協議3 名子女共同監護，聲請人每月支付1 萬元扶
    養費。97年02月初聲請人接獲前夫電話告知該扶養費不夠且
    無時間照顧3 名子女，前夫於97年02月底將3 名子女交由聲
    請人照顧即不知去向，聲請人於95年12月毀諾，有不可歸責
    於己致履行協商顯有重大困難之事由。又聲請人5 年內未從
    事營業活動，且其無擔保或無優先權債務總額未逾1,200 萬
    元，復未經法院裁定開始清算程序或宣告破產，爰依法聲請
    更生等語。
三、經查：
  (一)聲請人於95年間依中華民國銀行公會會員辦理消費金融案件
    無擔保債務協商機制與最大債權金融機構台新銀行協商，達
    成分60期，利率9.88％，月付15,589元之清償方案，嗣於96
    年01月09日毀諾之事實，業據提出財團法人金融聯合徵信中
    心當事人綜合信用報告－債務清理條例前置協商專用債權人
    清冊1 件為憑（本院卷第34至37頁），並據債權人台新銀行
    到庭陳述明確（本院卷第58頁），聲請人亦無爭執，堪認屬
    實。而聲請人自承協商當時其每月薪資收入為23,000元（其
    95年度綜合所得稅各類所得資料清單記載之所得金額合計為
    196,276 元，平均月入僅只約16,356元）。再聲請人主張其
    協商當時每月必要支出共計14,063元，觀諸上開金額未逾行
    政院主計處公告之97年度台灣省平均每人每月最低生活費為
    9,829 元及聲請人業與前夫平均分攤3 名未成年子女之扶養
    費，尚屬適當，是其此部分之主張，應屬可採。聲請人上開
    收入扣除必要支出，餘款8,937 元即已不足履行原本協商月
    付15,589元，上開協商顯未斟酌聲請人之還款能力，已難期
    聲請人能確實履行，聲請人於達成協商後毀諾，衡情與消債
    條例第151 條第5 項但書「因不可歸責於己之事由，致履行
    顯有重大困難」規定相符。
  (二)債權人台新銀行（最大債權銀行）於98年11月11日本院訊問
    時表示：聲請人現負債總額約1 百萬元，台新銀行約佔50萬
    元等語（本院卷第58頁），而依聲請人提出之財產歸屬資料
    清單（本院卷第7 頁）觀之，聲請人現無資產，雖聲請人現
    每月應領薪資扣除勞健保費1,836 元，實領薪資約26,078元
    元【（26,364元＋25,864元×5 ＋26,864元）÷7 】，已據
    提出勞工保險被保險人投保資料表（含明細）、瑞恩帝兒環
    中幼稚園在職證明影本、98年01月至07月薪資給付明細表影
    本等件可稽（本院卷第39至44頁），惟審酌聲請人97年度薪
    資收入總計310,605 元（本院卷第11頁）；其前夫乙○○97
    年度所得（含營利及財產交易所得）合計68,496元，有本院
    依職權查詢乙○○97年度之稅務電子閘門財產所得調件明細
    表1 件為憑（本院卷第63至64頁），而聲請人陳稱3 名未成
    年子女扶養費由其獨立負擔，其與3 名子女每月必要支出合
    計22,347元，業據提出相關單據影本等件、戶籍謄本1 件為
    證（本院卷第18至24頁、第26至29頁），尚屬相當，並非全
    然無據，聲請人現每月實領薪資扣除個人及3 名子女必要支
    出所餘數額與其負債總額相差懸殊，縱依台新銀行所述各債
    權銀行皆同意個別協商給聲請人180 期零利率方案，聲請人
    每月清償金額約為4 千元，聲請人仍不足支付，堪認聲請人
    有不能清償債務之情。又聲請人無擔保或無優先權之債務總
    額未逾1,200 萬元，復未經法院裁定開始清算程序或宣告破
    產。此外，又查無聲請人有消債條例第6 條第3 項、第8 條
    或第46條各款所定駁回更生聲請之事由存在，則聲請人聲請
    更生，洵屬有據，應予准許，並依首揭規定命司法事務官進
    行本件更生程序。
四、爰裁定如主文。
中    華    民    國    99    年    2     月    10    日
                        民事第三庭    法  官  周玉
上為正本係照原本作成
不得抗告
中    華    民    國    99    年    2     月    10    日
                                      書記官  楊郁馨

司法院資訊處製作；財團法人民間司法改革基金會備份。
